ACORDAO-COMPLETO-2429513

ACÓRDÃO 2604/2020 ATA 37/2020 - PLENÁRIO

VISTOS, relatados e discutidos estes autos, referentes à auditoria realizada no Ministério do Desenvolvimento Regional, no período compreendido entre 17/6/2020 e 24/7/2020, com o objetivo de fiscalizar a obra de transposição do Rio São Francisco (PISF) - Eixo Norte,
	ACORDAM os ministros do Tribunal de Contas da União, reunidos em sessão do Plenário, ante as razões expostas pelo relator, e com fundamento no art. 1º, inciso II, e 38, inciso I, da Lei 8.443/1992, e art. 169, inciso V, do Regimento Interno/TCU, em:
	9.1. dar ciência ao Ministério do Desenvolvimento Regional (MDR) , com fundamento no art. 9º da Resolução-TCU 315, de 2020, que o 4º Termo Aditivo ao Contrato 12/2018 extrapolou o limite legal de 25% estabelecido no § 1º do art. 65 da Lei 8.666/1993 c/c o art. 39 da Lei 12.462/2011, pois não houve a subsunção das alterações efetivadas às balizas estabelecidas na Decisão 215/1999-TCU-Plenário;
	9.2. encaminhar cópia desta deliberação ao Ministério do Desenvolvimento Regional (MDR) , e comunicar-lhe que o relatório e o voto que o fundamentarem podem ser acessados por meio do endereço eletrônico www.tcu.gov.br/acordaos e que, caso haja interesse, o Tribunal pode enviar-lhe cópia desses documentos sem qualquer custo; e
	9.3. arquivar o presente processo, com fundamento no art. 169, inciso V, do Regimento Interno do Tribunal de Contas da União.

Auditoria realizada na obra de transposição do Rio São Francisco (Pisf) - Eixo Norte, a fim de avaliar em que medida os recursos estão sendo aplicados de acordo com a legislação pertinente.

Ministério do Desenvolvimento Regional.

3. Interessados/Responsáveis:
3.1. Interessado: Congresso Nacional (vinculador).

13.1. Ministros presentes: José Mucio Monteiro (Presidente), Walton Alencar Rodrigues, Benjamin Zymler, Augusto Nardes (Relator), Aroldo Cedraz, Ana Arraes, Bruno Dantas e Vital do Rêgo.
13.2. Ministro-Substituto convocado: Augusto Sherman Cavalcanti.
13.3. Ministros-Substitutos presentes: Marcos Bemquerer Costa, André Luís de Carvalho e Weder de Oliveira.

AUGUSTO NARDES

Trata-se de auditoria realizada no Ministério do Desenvolvimento Regional (MDR) , no período compreendido entre 17/6/2020 e 24/7/2020, com o objetivo de fiscalizar a obra de transposição do Rio São Francisco (Pisf) - Eixo Norte, a fim de avaliar em que medida os recursos estão sendo aplicados de acordo com a legislação pertinente.
2.	Transcrevo a seguir o relatório de fiscalização elaborado no âmbito da Secretaria de Infraestrutura Hídrica, de Comunicações e de Mineração (SeinfraCom) (peça 23) , que contou com a anuência do corpo dirigente (peças 24 e 25) :
"I. Apresentação
O Projeto de Integração do rio São Francisco com as bacias Hidrográficas do Nordeste Setentrional (Pisf) , cujas obras estão sob responsabilidade do Ministério do Desenvolvimento Regional (MDR) , é um empreendimento de infraestrutura hídrica que visa ao abastecimento de populações dos estados de Pernambuco, Paraíba, Rio Grande do Norte e Ceará. Esta auditoria é decorrente do Plano de Fiscalização de Obras de 2020 (Fiscobras/2020) , conforme Acórdão 1010/2020-TCU-Plenário, de relatoria do Ministro José Mucio Monteiro.
Em decorrência da relevância do empreendimento e da quantidade de recursos federais destinados à sua implantação, esse empreendimento vem sendo fiscalizado pelo TCU desde 2005, quando foram publicados os primeiros editais para a contratação da execução das obras, da supervisão e da elaboração do projeto executivo. Desde então, já foram realizadas mais de 23 fiscalizações no empreendimento.
Especificamente quanto ao Eixo Norte do Pisf, objeto da presente auditoria, a última fiscalização foi realizada em 2018, no âmbito do Fiscobras (TC Processo 014.913/2018-6) , oportunidade em que foram fiscalizados os Contratos 45/2012-MI, 75/2013-MI, 9/2017-MI e 12/2018-MI.
Na ocasião, foram constatados os seguintes indícios de irregularidades: sobrepreço decorrente de quantitativo inadequado (Contrato 75/2013-MI) ; sobrepreço decorrente de metodologia executiva inadequada (Contrato 75/2013-MI) ; sobrepreço decorrente do desequilíbrio econômico-financeiro do contrato (Contratos 9/2017-MI e 12/2018-MI) ; ausência de comprovação da capacidade técnica da contratada para a execução do objeto (Contrato 12/2018-MI) ; e elevação dos custos contratuais devido à paralisação da execução física da obra (Contratos 9/2017-MI, 45/2013-MI e 75/2013-MI) . Essa fiscalização resultou no Acórdão 2131/2018-TCU-Plenário, de relatoria do Ministro Augusto Nardes.
Quanto à presente fiscalização, deve-se observar a impossibilidade temporária de viagens para visitas técnicas em campo da obra, tendo em vista as restrições impostas pela Portaria-TCU 62/2020, de 19/3/2020, para a mitigação dos riscos decorrentes da doença causada pelo Novo Coronavírus (COVID-19) , em especial ao artigo 5°, que suspende as viagens de fiscalização, cabendo apenas exames documentais e reuniões remotas. 
Fizeram parte do escopo apenas o 1° e 4° aditivo ao Contrato 12/2018-MI, tendo em vista o avançado estágio de execução dos Contratos 45/2012-MI e 75/2013, tendo sido executados 100% e 89% em maio de 2020, respectivamente, bem como o fato de que os aspectos de adequação dos projetos de obras e dos orçamentos do Contrato 12/2018 e a regularidade nas contratações já haviam sido escopo da fiscalização realizada em 2018 (Fiscobras 2018 - TC Processo 014.913/2018-6) . Ademais, tendo em vista que os aditivos 2 e 3 não extrapolaram os limites legais de acréscimos e supressões e que somente no quarto aditivo foram extrapolados os referidos limites, decidiu-se em focar apenas no quarto aditivo pelos critérios de risco, relevância e materialidade. O primeiro aditivo foi incluído no escopo pela relevância que uma alteração de reajuste de preço pode ter no valor final do contrato.
O Contrato 12/2018-MI (Meta 1N) , decorrente da Dispensa de Licitação 1/2018 e assinado em 4/5/2018, envolve a execução das obras remanescentes do Contrato 9/2017-MI, cujo objeto era a execução das obras complementares do Trecho I, situado na porção inicial do Eixo Norte, englobando os Lotes 1 a 4. Seu início coincide com a embocadura do Eixo Norte, na margem esquerda do Rio São Francisco. Ao longo do referido trecho estão presentes as três estações de bombeamento do Eixo Norte, além de canais, reservatórios, aquedutos e um túnel. Em 30/4/2018, o Contrato 9/2017 foi rescindido, sendo substituído pelo Contrato 12/2018.
I.1. Importância socioeconômica
De acordo com o Ministério do Desenvolvimento Regional, a região Nordeste, que possui apenas 3% da disponibilidade hídrica nacional e 28% da população brasileira, apresenta grande irregularidade na distribuição desse recurso. Nesse sentido, o rio São Francisco representa cerca de 70% de toda a oferta regional.
Com vistas a mitigar essa desigualdade na disponibilidade hídrica, o Pisf destina-se a assegurar oferta de água, em 2025, a cerca de 12 milhões de habitantes de 391 municípios do agreste e do sertão dos estados de Pernambuco, Ceará, Paraíba e Rio Grande do Norte.
O Eixo Norte, no qual se inserem os lotes fiscalizados, abrangerá uma população de cerca de 7,1 milhões de habitantes em 223 municípios dos estados de Pernambuco, Ceará, Paraíba e Rio Grande do Norte.
A integração do rio São Francisco às bacias de rios temporários do semiárido será possível com a retirada contínua de 26,4 m³/s de água, o equivalente a 1,42% da vazão garantida pela barragem de Sobradinho (1.850 m³/s) no rio São Francisco, sendo que 16,4 m³/s (0,88%) seguirão para o Eixo Norte e 10,0 m³/s (0,54%) para o Eixo Leste. A vazão máxima a ser retirada alcança 28 m³/s no Eixo Leste e 99 m³/s no Eixo Norte. 
As obras do Pisf são importantes ações estruturantes, no âmbito da Política Nacional de Recursos Hídricos, tendo por objetivo a garantia de água para o desenvolvimento socioeconômico dos estados mais vulneráveis às secas (Ceará, Paraíba, Rio Grande do Norte e Pernambuco) . Nesse sentido, ao mesmo tempo em que garantirá o abastecimento por longo prazo de grandes centros urbanos da região (Fortaleza, Juazeiro do Norte, Crato, Mossoró, Campina Grande, Caruaru e João Pessoa) e de centenas de pequenas e médias cidades inseridas no semiárido, o projeto beneficiará áreas do interior do Nordeste com razoável potencial econômico, estratégicas no âmbito de uma política de desconcentração do desenvolvimento, polarizado até hoje, quase exclusivamente, pelas capitais dos estados. 
A água será fornecida para diversos fins: abastecimento humano, irrigação e uso industrial. A previsão inicial era de que o sistema de transposição entrasse em plena operação entre 15 e 20 anos após o início das obras, viabilizando o desenvolvimento sustentável em áreas com potencial produtivo e competitividade econômica no que tange à inserção regional na economia moderna. 
Com forte aspecto social, o projeto atenderá às áreas de menor disponibilidade hídrica regional per capita, viabilizando o suprimento garantido de água para a área mais ocupada do Polígono das Secas. 
Apontam-se como benefícios previstos na implantação do Pisf, conforme o seu Relatório de Impacto Ambiental: o direcionamento de pelo menos 50% dos benefícios gerados para os usuários de baixa renda; a geração, até 2025, de 600 mil empregos em decorrência de empreendimentos complementares, sendo 184 mil só na irrigação; o aumento do Produto Interno Bruto (PIB) regional nos estados receptores na ordem de 7%; a retenção da migração de aproximadamente 1 milhão de habitantes; e a gestão da água como bem econômico.
Introdução 
Para atender a Portaria-Segecex 9, de 14/5/2020, registra-se que a unidade técnica não fará a remessa desse relatório para comentários do gestor, em razão das exceções previstas no § 2º do art. 14 da Resolução-TCU 315, de 2020, visto que não foi proposta nenhuma recomendação ou determinação, mas mera ciência que não obriga essa remessa.
I.2. Deliberação que originou o trabalho 
Em cumprimento ao Acórdão 1010/2020-TCU-Plenário, realizou-se a auditoria no Ministério do Desenvolvimento Regional, no período compreendido entre 17/6/2020 e 24/7/2020.
As razões que motivaram esta auditoria foram a importância socioeconômica do empreendimento e o grande vulto dos investimentos no Contrato 12/2018 de remanescentes de obras, no montante de R$ 677 milhões.
I.3. Visão geral do objeto 
O Pisf é destinado a assegurar oferta hídrica a municípios situados no sertão e no agreste dos estados de Pernambuco, Ceará, Paraíba e Rio Grande do Norte. O projeto total contempla a execução de dois eixos, o Eixo Norte (trechos I, II, III, IV e VI) e o Eixo Leste (trechos V e VII) , sendo que o primeiro capta águas no rio São Francisco próximo à cidade de Cabrobó/PE, enquanto o segundo, do reservatório de Itaparica/PE.
O Eixo Norte, onde estão inseridos os trechos objeto desta fiscalização, beneficiará uma população de cerca de 7,1 milhões de habitantes em 223 municípios dos estados de Pernambuco, Ceará, Paraíba e Rio Grande do Norte. A vazão prevista é da ordem de 16,4 m³/s, sendo que, em período de escassez de água nas bacias hidrográficas receptoras e de abundância na bacia hidrográfica do rio São Francisco, as vazões transferidas poderão atingir a capacidade máxima estabelecida, que é de 99 m³/s para esse eixo. Os volumes excedentes transferidos serão armazenados em reservatórios estratégicos existentes nas bacias receptoras: Atalho e Castanhão, no Ceará; Armando Ribeiro Gonçalves, Santa Cruz e Pau dos Ferros, no Rio Grande do Norte; Engenheiro Ávidos e São Gonçalo, na Paraíba; Chapéu e Entremontes, em Pernambuco.
A primeira etapa de implantação do Eixo Norte teve início em 2007 e é subdividida em dois trechos de obras, os quais coincidem em extensão territorial com os pacotes de projeto executivo. O Lote A do projeto executivo abrange o Trecho I de obras, enquanto o Lote B equivale ao Trecho II de obras.
O Trecho I corresponde, na atual sistemática de contratação estabelecida pelo Ministério do Desenvolvimento Regional, à Meta 1N de obras. O Trecho II engloba as Metas 2N e 3N. Em linhas gerais, essas obras contemplam a execução de canais de adução, barragens (reservatórios) , três estações de bombeamento (EBIs) , aquedutos, pontes, adutoras em tubos de aço (sifões) e túneis. A Tabela 1 a seguir apresenta a configuração da divisão do Eixo Norte em metas e os respectivos contratos.
Tabela 1. Configuração das metas de execução do Eixo Norte do Pisf.
	Meta 1N (140 km) 
	Vai da captação do rio São Francisco, no município de Cabrobó (PE) , até o reservatório de Jati, no município Jati (CE) .
	Contratos 9/2017-MI (encerrado) e 12/2018-MI

	Meta 2N (39 km) 
	Começa no reservatório Jati, no município de Jati (CE) , e termina no reservatório Boi II, no município de Brejo Santo (CE) .
	Contrato 45/2012-MI (concluído) 

	Meta 3N (81 km) 
	Estende-se do reservatório Boi II, no município de Brejo Santo (CE) , até o reservatório Engenheiro Ávidos, no município de Cajazeiras (PB) .
	Contrato 75/2013-MI

O Contrato 45/2012-MI (Meta 2N) envolve a execução do Lote 5 de obras, que compreende quatro trechos de canal e as obras dos reservatórios de Jati, Atalho, Porcos, Cana Brava, Cipó, Boi I e Boi II, todos no Ceará. Esse contrato está em seu 14º Termo Aditivo, apresenta um valor total de R$ 895.112.734,78 (data-base set/2011) e está com 100% de execução financeira.
No Contrato 75/2013-MI (Meta 3N) , tem-se a execução das obras civis e eletromecânicas complementares dos Lotes 6 e 7, compreendendo o trecho imediatamente após o reservatório Boi II/CE até o reservatório Caiçara/PB, excluídos os túneis Cuncas I e II, objetos do Contrato 19/2008-MI (Lote 14) , já encerrado. O Contrato 75/2013-MI está em seu 15º Termo Aditivo, apresenta um valor total de R$ 678.183.418,03 (data-base set/2012) e está com 88,70% de execução financeira.
Quanto ao Contrato 9/2017-MI (Meta 1N) , trata-se das obras complementares referentes ao Trecho I, situado no início do Eixo Norte. Esse contrato foi celebrado em 20/4/2017, no valor de R$ 516.843.052,66 (data-base maio/2016) , porém foi rescindido em 30/4/2018, em razão da lentidão e do não cumprimento de suas cláusulas, com 11,17% de execução financeira.
Para a execução das obras remanescentes do rescindido Contrato 9/2017-MI, celebrou-se então o Contrato 12/2018-MI (Meta 1N) com o Consórcio Ferreira Guedes Toniolo, Busnello, doravante denominado CFGTB, para execução dos serviços remanescentes do RDC- Eletrônico 07/2016, que tem por objeto a execução das obras civis, fornecimento, instalação, montagem, testes e comissionamento das obras complementares do Trecho I - Eixo Norte, com valor de R$ 485.771.460,58 (data-base maio/2016) , e valor atual após o 4° aditivo de R$ 677.991.612,05, cuja execução financeira está em 55,33% conforme Relatório de Progresso - 1377-REL-3200-00-00-079-R00 - Maio 2020 (Evidência 3) .
Verificou-se que o primeiro termo aditivo do Contrato 12/2018-MI tinha o objetivo de alterar a redação da Cláusula Quarta, Subcláusula Primeira, itens a.1 e a.2, referente ao reajuste de preço do contrato.
O segundo aditivo foi um replanilhamento com alteração de valor total em R$574,55 pela diferença entre o decréscimo de R$ 44.498.612,96 e o acréscimo de R$ 44.498.038,41, o que representam cada um (acréscimos e supressões) em torno de 9% do valor inicial do contrato.
Um terceiro termo aditivo foi firmado em razão da readequação dos quantitativos da planilha de preços e serviços, com decréscimo de R$ 11.208.593,45, correspondendo a 2,31% do valor originalmente contratado e o acréscimo de R$ 54.671.129,65, correspondendo a 11,25% do valor originalmente contratado, totalizando um acréscimo líquido neste aditivo de R$ 43.462.536,20 em relação ao valor originalmente contratado.
Por fim, o quarto aditivo, refere-se a outro replanilhamento, com o decréscimo de R$ 60.892.699,99, correspondendo a 12,54% do valor originalmente contratado e o acréscimo de R$ 253.112.851,46, equivalente a 52,11% do valor originalmente contratado, totalizando um acréscimo de R$ 192.220.151,47 em relação ao valor originalmente contratado.
Em resumo, temos os quatro aditivos do Contrato 12/2018-MI abaixo:
Tabela 2 - Aditivos do Contrato 12/2018-MI
	 
	Decréscimo
	Acréscimo
	Diferença
	Valor Atual

	Contrato 
12/2018-MI
	 
	485.771.460,58

	1° Aditivo
	Alteração de redação do reajuste de preço

	2° Aditivo
	44.498.612,96
	9,16%
	44.498.038,41
	9,16%
	-574,55
	485.770.886,03
	-0,000118%

	3° Aditivo
	11.208.593,45
	2,31%
	54.671.129,65
	11,25%
	43.462.536,20
	529.233.996,78
	8,95%

	4° Aditivo
	60.892.699,99
	12,54%
	253.112.851,46
	52,11%
	192.220.151,47
	677.991.612,05
	39,57%

I.4. Objetivo e questões de auditoria 
A presente auditoria teve por objetivo fiscalizar a obra de transposição do Rio São Francisco (Pisf) - Eixo Norte.
A partir do objetivo do trabalho e a fim de avaliar em que medida os recursos estão sendo aplicados de acordo com a legislação pertinente, formularam-se as questões adiante indicadas:
Questão 1: A formalização do 1° e 4° termos aditivos ao Contrato 12/2018 atendeu aos preceitos legais?
Questão 2: Os principais quantitativos acrescidos mediante os termos aditivos são condizentes com os apresentados no contrato e com a execução das obras e os seus preços estão referenciados em sistemas oficiais ou cotações suficientes?
Em função do avançado estágio de execução dos Contratos 45/2012-MI e 75/2013, 100% e 89% em maio de 2020, respectivamente, a presente auditoria focou o Contrato 12/2018-MI (Meta 1N) , cuja execução era de 55% naquele momento. Tal seleção considerou ainda o fato de que a Meta 1N é o trecho inicial do Eixo Norte, sendo fundamental para a funcionalidade de todo o sistema. Nesse passo, fizeram parte do escopo da fiscalização os aditivos do referido contrato de obras e as respectivas alterações, haja vista que aspectos de adequação dos projetos de obras e dos orçamentos, e a regularidade nas contratações já haviam sido escopo da fiscalização realizada em 2018 (Fiscobras 2018 - TC Processo 014.913/2018-6) , restando não verificados até então os aditivos posteriormente firmados, de número 1 a 4.
Mais ainda, tendo em vista que os aditivos 2 e 3, conforme tabela 2, não extrapolaram os limites legais de acréscimos e supressões, e que o quarto aditivo extrapolou em muito os limites legais, bem como o prazo estipulado para essa auditoria, optou-se em focar apenas no quarto aditivo pelos critérios de risco, relevância e materialidade. O primeiro aditivo foi incluído no escopo pela relevância que uma alteração de reajuste de preço pode ter no valor final do contrato.
I.5. Metodologia utilizada 
Os trabalhos foram realizados em conformidade com as Normas de Auditoria do Tribunal de Contas da União (Portaria-TCU 280/2010, alterada pela Portaria-TCU 168/2011) e com observância aos Padrões de Auditoria de Conformidade estabelecidos pelo TCU (Portaria-Segecex 26/2009) .
Além disso, o presente trabalho foi realizado com a utilização do Sistema Fiscalis, o qual facilitou a implementação das diretrizes traçadas no documento Padrões de Auditoria de Conformidade.
Para responder as questões de auditoria da matriz de planejamento e preencher a matriz de achados, utilizaram-se as seguintes técnicas de auditoria: análise documental; confronto de informações e documentos; pesquisa em sistemas informatizados; comparação com a legislação, jurisprudência do TCU e doutrina. 
Foram utilizados os vários procedimentos conforme Matriz de Planejamento, em destaque para a verificação do recolhimento dos valores relativos à garantia decorrentes dos aditivos; se os termos aditivos contemplam acréscimos ou supressões de serviços devidamente justificados e respeitando os limites legais; se os preços dos novos serviços estão de acordo com os referenciais oficiais e se mantêm o desconto inicial ofertado; se não houve jogo de planilha no orçamento aditivado da obra e no caso de aumento de quantitativo de serviço já existente, se esses foram contratados pelos mesmos preços unitários da planilha orçamentária apresentada na licitação. O levantamento das informações foi realizado por meio do acesso aos 189 processos do SEI, em especial ao processo principal do Contrato 12/2018-MI (59100.000253/2018-35) , objeto desta fiscalização.
Deve-se observar que não houve inspeção física devido a impossibilidade temporária de viagens para visitas técnicas em campo da obra, tendo em vista as restrições impostas pela Portaria-TCU 62/2020, de 19 de março de 2020, para a mitigação dos riscos decorrentes da doença causada pelo Novo Coronavírus (COVID-19) , em especial ao artigo 5°, que suspende as viagens de fiscalização, cabendo nesses trabalhos apenas exames documentais e reuniões remotas.
I.6. Limitações inerentes à auditoria 
Não houve imposição de limitações significativas à execução do presente trabalho.
I.7. Volume de recursos fiscalizados 
O volume de recursos fiscalizados alcançou o montante de R$ 677.991.612,05, referente ao valor do Contrato 12/2018-MI após o 4º termo aditivo.
I.8. Benefícios estimados da fiscalização 
Entre os benefícios estimados desta fiscalização pode-se mencionar a expectativa de controle e a melhoria de procedimentos na administração pública.
Achados de auditoria 
I.9. Acréscimos ou supressões em percentual superior ao legalmente permitido.
Observou-se que o 4º Termo Aditivo ao Contrato 12/2018-MI promoveu alterações nos valores contratados que corresponderam a 52% de acréscimo em relação ao valor original do contrato, o que afronta o § 1º do art. 65 da Lei 8.666/1993 c/c o art. 39 da Lei 12.462/2011.
O referido contrato foi celebrado em 4/5/2018, entre a União, por intermédio do extinto Ministério da Integração Nacional (MI) , substituído pelo atual Ministério do Desenvolvimento Regional (MDR) , e o Consórcio Ferreira Guedes - Toniolo Busnello, tendo por objeto "a contratação remanescente de empresa para execução das obras civis, fornecimento, instalação, montagem, testes e comissionamento das obras complementares do Trecho I - Eixo Norte, do Projeto de Integração do Rio São Francisco com Bacias Hidrográficas do Nordeste Setentrional - PISF" (Evidência 1, p. 1) 
O 1º Termo Aditivo (Evidência 4) tratou de uma correção no índice de reajustamento. A alteração foi necessária pela incongruência do cálculo do índice entre o edital e o contrato. A fórmula editalícia foi trazida ao contrato pelo aditivo. Não há maiores detalhes a serem abordados. Não há indício de que haja ilegalidade na celebração do 1º Termo Aditivo ou que a isonomia do certame regulado pelo edital que origina o contrato tenha sido prejudicada pela celebração do 1º Termo Aditivo. 
Importante destacar que o 2º Termo Aditivo do Contrato Administrativo 12/2018, cujo objetivo foi a prorrogação dos prazos de vigência e execução, e a 1ª readequação dos quantitativos da planilha de preços e serviços (1º replanilhamento) e o 3º Termo Aditivo, que versou sobre a readequação dos quantitativos da planilha de preços e serviços (2º replanilhamento) (Evidências 5 e 6) não foram objeto da presente auditoria, pois na definição do escopo do trabalho foi priorizado o 1º Termo Aditivo, por tratar de adequação da avença com a norma reguladora do certame e o 4º Termo Aditivo que contemplaria o 3º replanilhamento e que a partir daí extrapolou em muito os limites legais de alterações contratuais, além de prorrogação de prazo.
O quadro abaixo ilustra os replanilhamentos do contrato:

Quadro 1: Fonte - (Evidência 7, p. 8) 
Como dito, o 4º Termo Aditivo, matéria de uma das questões de auditoria, trouxe alterações no prazo e nos valores financeiros do Contrato 12/2018. O prazo ficou estabelecido até 30/6/2021 e a execução foi prorrogada até 31/3/2021 (Evidência 2) .
No 4º Termo Aditivo, em relação aos valores financeiros e aos quantitativos contratuais, os acréscimos e supressões trouxeram o novo valor contratual de R$ 677.991.612,05, o que corresponderia, segundo o referido termo (Evidência 2, p. 2) , a uma alteração de valor de 57,75% em relação ao valor original do contrato de R$ 485.771.460,58. Assim, em razão da readequação dos quantitativos da planilha de preços e serviços, houve por meio do 4º termo aditivo o decréscimo total acumulado de R$ 60.892.699,99, o que correspondeu ao percentual de 12,54% do valor originalmente contratado e o acréscimo total acumulado de R$ 253.112.851,46, o que correspondeu ao percentual de 52,11% do valor originalmente contratado, totalizando um acréscimo de R$ 192.220.151,47 em relação ao valor originalmente contratado, correspondendo a 39,57% (Evidência 2) .
Entretanto, calculando-se o valor aditivado, não é encontrado os 57,75%. Realizando-se a seguinte subtração: R$ 677.991.612,05 - R$ 485.771.460,58, encontra-se como resultado o valor R$ 192.220.151,47. Esse perfaz 39, 57% em relação ao valor original do contrato (R$ 192.220.151,47/ R$ 485.771.460,58 = 39,57%) . Enfim, essa discrepância entre os valores líquidos acrescidos ao contrato não afetam as conclusões e demais consequências do presente achado, pois 57,75% ou 52,11% são maiores que o limite legal de 25% prevista na Lei Geral de Licitações e Contratos (LGLC) - Lei 8.666/1993.
Um resumo dos percentuais de acréscimos e decréscimos está apresentado na tabela abaixo:
	4º Termo Aditivo
	Percentuais (%) 

	Acréscimos
	52,11

	Decréscimos
	12,54

Considerando-se somente o valor acrescido após compensações entre acréscimos e supressões, o que não é permitido, ele por si, já seria maior que limite legal.
O Acórdão 2681/2013-TCU-Plenário, de relatoria do Ministro Raimundo Carreiro, em seu item 9.2, traz como ciência ao extinto Ministério da Integração a impossibilidade das futuras contratações, a partir da publicação da decisão, de compensar os acréscimos e supressões nos futuros aditivos. 
Importante mencionar que o Ministério da Integração Nacional teve as suas atribuições absorvidas pelo Ministério do Desenvolvimento Regional.
A ciência para o TCU é, conforme a Resolução-TCU 315/2020: 
deliberação de natureza declaratória que cientifica o destinatário sobre a ocorrência de irregularidade, quando as circunstâncias não exigirem providências concretas e imediatas, sendo suficiente, para fins do controle, induzir a prevenção de situações futuras análogas.
Com o acórdão, restou cientificado ao MI que para as futuras contratações deveria ser considerada a vedação da compensação entre os acréscimos e supressões em futuros aditivos.
Em suma, a partir da publicação daquele acórdão, o Ministério não poderia mais compensar os acréscimos com os decréscimos no momento da celebração de um aditivo que envolvesse reflexo financeiro.
O Acórdão 1536/2016-TCU-Plenário, relatado pelo Ministro Bruno Dantas, é resultado de um processo do tipo Consulta. A consulta foi realizada pelo Ministro da Integração Nacional, à época. O entendimento definido pela Corte, naquele momento, foi o de informar ao consulente que:
9.1. conhecer da consulta para, no mérito, com base nas razões de decidir que fundamentaram os entendimentos firmados nos Acórdãos 2.819/2011, 2.681/2013, 3.105/2013 e 1.160/2014, todos do Plenário, responder ao consulente que:
9.1.1. a jurisprudência deste Tribunal é pacífica no sentido de entender, como regra geral, para atendimento dos limites definidos no art. 65, §§ 1º e 2º, da Lei 8.666/1993, que os acréscimos ou supressões nos montantes dos ajustes firmados pelos órgãos e pelas entidades da Administração Pública devem ser considerados de forma isolada, sendo calculados sobre o valor original do contrato, vedada a compensação entre seus valores;
9.1.2. a modulação admitida no Acórdão 2681/2013-TCU-Plenário não pode ser generalizada a fim de se estender a todo e qualquer contrato de obra de infraestrutura hídrica firmado em decorrência de Termo de Compromisso assinado com o Ministério da Integração Nacional, eis que nem todos os contratos apresentam as mesmas peculiaridades que conduziram o Tribunal naquela decisão;
9.1.3. é juridicamente viável a compensação entre o conjunto de acréscimos e de supressões no caso de empreendimentos de grande relevância socioeconômica do setor de infraestrutura hídrica que integrem Termo de Compromisso pactuado com o Ministério da Integração Nacional, desde que o contrato tenha sido firmado antes da data de publicação do Acórdão 2059/2013-TCU-Plenário e as alterações sejam necessárias para a conclusão do objeto, sem que impliquem seu desvirtuamento, observada a supremacia do interesse público e demais princípios que regem a Administração Pública;
9.1.4. as circunstâncias que comprovem o enquadramento de cada caso à solução temporária indicada no subitem anterior deverão constar dos processos administrativos relativos aos aditivos, que também devem apresentar as justificativas quanto à pertinência da alteração, os elementos técnicos que demonstrem não estar sendo desvirtuadas as características fundamentais estabelecidas no projeto básico do empreendimento e o atendimento ao disposto nos arts. 14 e 15 do Decreto 7.983/2013;
O Contrato 12/2018 foi firmado em 4/5/2018, após o Acórdão 2681/2013-TCU-Plenário que traz a impossibilidade de compensação dos acréscimos e supressões nos contratos firmados após a sua publicação. A data de publicação do acórdão é de 2/10/2013 e o contrato foi assinado em 2018. O Contrato 12/2018 não está excepcionado temporalmente. Tampouco a consulta, em que a resposta é fruto do Acórdão 1536/2016-TCU-Plenário, pode salvaguardar a compensação entre os acréscimos e decréscimos presentes no 4º termo aditivo ao contrato em análise.
Contudo, o novo valor contratual extrapola o máximo permitido pela Lei 8.666/1993 para alterações. Em que pese o contrato ser regido pelo diploma normativo do RDC (Lei 12.462/2011) , a própria lei norteadora da contratação prescreve que as alterações contratuais deverão observar o disposto no § 1º do art. 65 da Lei 8.666/1993, ou seja: 
§1o  O contratado fica obrigado a aceitar, nas mesmas condições contratuais, os acréscimos ou supressões que se fizerem nas obras, serviços ou compras, até 25% (vinte e cinco por cento) do valor inicial atualizado do contrato, e, no caso particular de reforma de edifício ou de equipamento, até o limite de 50% (cinquenta por cento) para os seus acréscimos.
Conforme consta do 4º Termo Aditivo ao Contrato 12/2018, este apresenta um reflexo financeiro total de 57,75% (Evidência 2, p. 2) , acima do estipulado pelo § 1º do art. 65 da Lei 8.666/1993. Entretanto, conforme já explicitado em parágrafo retro, o valor que representa o reflexo financeiro é de 52,11% (líquido de 39,57%) . Este diploma legal, por ser uma lei geral de licitações e contratos, aplica-se de forma subsidiária e supletiva aos processos licitatórios e contratos decorrentes de licitações, inclusive em relação ao RDC. Então, há o descumprimento ao percentual máximo possível de acréscimo em um contrato de obras, conforme o § 1º do art. 65 da Lei 8.666/1993.
Nos pareceres do Fiscal do Contrato/Coordenador de Obras e Fiscalização do Eixo Norte, do Gestor do Contrato 12/2018 e da Consultoria Jurídica junto ao MDR (Evidências 7, 8 e 9, respectivamente) , de forma uníssona, há justificativa e concordância de enquadramento do termo aditivo como qualitativo, logo seria aplicável a Decisão 215/1999-TCU-Plenário. Essa decisão permite, após a observância de alguns requisitos, a extrapolação do valor legal de 25% para os aditivos de caráter qualitativo, consensuais e em condições excepcionais. Extrai-se, abaixo, excertos dos referidos pareceres que motivaram esse entendimento.
7.6. Portanto, a alteração unilateral é possível quando houver demanda técnica para melhor adequação ao objetivo do contrato, gerada por modificação de projeto ou de especificação, e, ainda, quando houver acréscimo ou diminuição no quantitativo do objeto, dentro dos limites legais, com reflexo financeiro no valor contratual. 
7.7. Ora, o art. 65, em seu inciso I, trata das alterações qualitativas na alínea "a" e das alterações quantitativas na alínea "b". 
7.8. Sabe-se que o objeto do contrato distingue-se em natureza e dimensão, e tem-se que a natureza deste é sempre intangível, seja em alterações quantitativas ou qualitativas. 
7.9. A alteração quantitativa é aquela em que a dimensão do objeto pode ser modificada dentro dos limites previstos no §1º do art. 65, ou seja, respeitado o limite de 25% de acréscimo ou supressão do objeto.
7.10. Já as alterações qualitativas decorrem de modificações necessárias obrigatórias nas quantidades de obras ou serviços, sem, entretanto, implicarem mudanças no objeto contratual, seja em natureza ou dimensão. Neste tipo de alteração, portanto, permanece o objeto inalterado, fazendo-se, na verdade, adequações para a viabilização da completa execução do objeto originalmente contratado.
7.11. Assim, quando for o caso, sem as implementações das modificações qualitativas, não há a completa entrega do objeto contratado, e, por conseguinte, não há satisfação do interesse público primário que determinou a celebração do contrato, uma vez que a realização do objeto confunde-se com a realização do interesse público primário. 
7.12. Portanto, que o aditivo contratual ora em análise enquadra-se na situação das alterações qualitativas uma vez que, como já apresentado anteriormente, o objeto do Contrato nº 12/2018 está claramente delimitado e não se busca alterá-lo em natureza ou dimensão. Ao contrário, o que se pretende é fazer ajustes necessários à completa execução do objeto contratado, conforme estabelecido nos documentos contratuais. 
7.13. Assim sendo, a decisão nº 215/99 do Tribunal de Contas da União - TCU, cujo texto encontra-se transcrito abaixo, disciplinou ocasiões extraordinárias de alterações qualitativas em que o valor dos acréscimos supera 25%. Naquela decisão, o Tribunal de Contas da União elencou os requisitos cumulativos que devem ser observados na hipótese de alterações qualitativas superiores a 25% do valor original contratual: (...)  (Evidência 7, p. 9-10)  grifo nosso
119. A alteração ora em análise visa tornar viável a execução do objeto contratado, e não alterá-lo, no presente parecer, bem como no Parecer 51 (sei 1646569) da Fiscalização do Contrato, foi realizada análise do enquadramento do caso concreto nos requisitos listados na decisão nº 215/99 do TCU.
 (...) 
123. Pelo exposto, este Parecer sinaliza estritamente a necessidade técnica da adequação da planilha contratual, submeto este Parecer Técnico à apreciação do Diretor de Departamento Estratégicos, análise e procedimentos posteriores.  (Evidência 8, p. 13) 
70. Interpretamos, portanto, que o aditivo contratual ora em análise enquadra-se na situação das alterações qualitativas, uma vez que não se busca alterar o seu objeto em natureza ou dimensão. Ao contrário, o que se pretende é fazer os ajustes necessários para o alcance da completa execução do objeto contratado, conforme estabelecido nos documentos contratuais." 
71. Nesse sentido, a hipótese de alteração contratual sob análise (alteração qualitativa) se fulcra nas subsunções do art. 65, I, alínea "a", da Lei nº 8.666/93.  (Evidência 9, p. 14) grifo nosso
Esclarece-se que o Parecer 51/2019/CFN/CGOF/DPE/SNSH-MDR (Evidência 7, p. 10-14) analisou o enquadramento do caso concreto nos requisitos listados na Decisão 215/1999 do TCU, concluindo: "Acreditamos estarem as alterações ora propostas vinculadas à melhor adequação às finalidades do interesse público, respeitando também os direitos do contratado, não havendo a configuração do desvio de finalidade ao se promover as devidas adequações na planilha contratual" Por fim, cumpre mencionar ainda que a proposta de termo aditivo foi aprovada pelos Despachos do Diretor de Projeto Estratégico (Evidência 11) e Secretário Nacional de Segurança Hídrica (Evidência 12) .
Observa-se, portanto, que a decisão pelo aditamento contratual superior a 25% foi fundamentada na alteração qualitativa. Contudo, o 4º termo aditivo, na visão desta equipe de auditoria, não é um replanilhamento qualitativo, mas sim quantitativo. As alterações são para adequar o contrato de forma a contemplar o remanescente da obra. O âmago para celebração do Contrato 12/2018 foi a necessidade de contratação de uma executora para o quantitativo remanescente do objeto, após a rescisão do Contrato 9/2017. Ou seja, os serviços não executados constantes desse contrato, que engloba o trecho inicial do Eixo Norte do Pisf (Meta 1N) . O contrato não visa alterar a qualidade da obra. Não há no objeto contratado determinação de alteração qualitativa do canal. Do contrato (Evidência 1, p. 1) , depreende-se: 
O presente Contrato tem por objeto a contratação remanescente de empresa para execução das obras civis, fornecimento, instalação, montagem, testes e comissionamento das obras complementares do Trecho I - Eixo Norte, do Projeto de Integração do Rio São Francisco com Bacias Hidrográficas do Nordeste Setentrional - PISF.
Assim, não prospera a tese do 4º termo aditivo ser qualitativo. A própria natureza do objeto contratado é quantitativa. Aplicam-se os limites da alínea "b" da Lei 8.666/1993 e não a alínea "a" conforme entendimentos esposados nas evidências 7, 8 e 9. Não há, então, o enquadramento na Decisão 215/1999-Plenário do TCU, tendo em vista que a alteração promovida pelos termos aditivos não seria qualitativa.
Entretanto, em que pese a subsunção do aditivo à Decisão 215/1999- Plenário do TCU não progredir, não há como afastar o cálculo da vantajosidade do termo aditivo para a Administração, realizada por meio do Parecer 271/2019/CGCO/DPE/SNSH/MDR (Evidência 10, p. 3) . Para tal análise o gestor considerou 43 itens de serviços que sofreram acréscimos (95% do total) , para comparação entre os preços do replanilhamento e os preços referenciais. O MDR verificou que o aditivo é 7,45% mais vantajoso para a Administração do que uma nova licitação, diferença superior, conforme o referido parecer, à média de descontos obtidos em processos licitatórios mais recentes do Pisf, que seria de 6,95%. Em que pese não haver como afirmar qual seria o desconto ofertado pelas licitantes no caso de um novo certame, a informação de que a manutenção do contrato seria 7,45% mais vantajosa que a realização de uma nova licitação é importante para o encaminhamento do achado.
Cabe ainda registrar a manutenção do desconto ofertado quando da contratação, em atenção ao art. 14 do Decreto 7.983/2013, e a consequente inexistência de indícios de jogo de planilha, conforme consignado no Parecer 259/2019/CGOF/DPE/SNSH-MDR (Evidência 8, p. 10) : 
Assim a manutenção da condição de desconto inicial global que é de 10,0053% (arredondando 10,01%) foi mantida, não sendo necessário retenção. Pois todos os serviços novos que foram incorporados ao contrato tiveram seus preços com os descontos mantidos ou superados, em relação ao preço de referência do MDR.
Outra informação importante para a atenuação da conduta em se aprovar um aditivo com indício de irregularidade é extraída do parecer assinado pelo fiscal do contrato (Evidência 7, p. 3) :
4.4.5. Porém, entendemos que mais danoso que a retirada destes serviços é a interrupção das estruturas já iniciadas e que não serão finalizadas. Esta paralisação se dará sem o acabamento ou a proteção adequada para que não ocorram danos às obras já executadas, principalmente se considerarmos o expressivo volume de tratamentos de taludes a serem executados.
É bem crível essa afirmação, haja vista que é de notório conhecimento a necessidade em se proteger os taludes para se evitar a ação das intempéries que naturalmente incidem sobre obras do tipo canal.
Outro fato relevante levantado pelo parecer da fiscalização, tangente à questão da paralisação do trecho I, é o impedimento da operação de todo o Eixo Norte, incluindo o trecho II posterior que já se encontrava com 91% da obra concluída naquele momento e a sua integração com o Cinturão das Águas do Ceará - empreendimento executado pelo Estado do Ceará com o objetivo de aumentar a segurança hídrica do estado, inclusive da capital Fortaleza (Evidência 7, p. 3) . Registra-se que, conforme o Relatório de Progresso - 1377-REL-3200-00-00-079-R00 (Evidência 3, p. 8) , o valor contratado para a execução do Eixo Norte, em maio/2020, estava em R$ 6,6 bilhões, tendo-se, portanto, que o atual valor do Contrato 12/2018 corresponde a cerca de 10% desse valor. 
Os indícios apontam que as condutas em descumprir uma decisão do TCU e violar um dispositivo legal (§ 1º do art. 65 da Lei 8.666/1993 c/c o art. 39 da Lei 12.462/2011) caracterizam uma irregularidade. Porém, a função pedagógica do TCU não é punir por punir, mas sim, observando a boa-fé dos responsáveis, adotar a medida mais adequada e razoável frente à conduta irregular, inclusive, caracterizando a culpabilidade, levando em conta ainda o efeito prático do encaminhamento apresentado pelo TCU.
 No achado em tela, a conduta (aprovação de termo aditivo) , nexo causal (infração à decisão do TCU e lei) estão evidenciadas, contudo não há como afastar a possibilidade de a Administração ser prejudicada em desfazer o presente termo aditivo. Como já dito, verifica-se que há boa-fé na aprovação do aditivo que poderia mitigar a culpabilidade dos responsáveis, haja vista que a regra é sempre licitar, mas no caso em tela, é razoável concluir que houve a tentativa em minorar os riscos de um novo certame licitatório. Os responsáveis tentaram resguardar o interesse público e a conclusão do objeto, em que pese haver indício de terem violado dispositivo legal e decisão do TCU. 
Assim, não é razoável punir os responsáveis, considerando o contexto e as circunstâncias a que estavam submetidos ao tomar a decisão de celebrar ou não o 4º termo aditivo ao contrato em exame. Os responsáveis demonstraram que tentaram resguardar o Erário e o interesse público ao apresentar a vantagem de manter o contrato e aditá-lo como feito.
Ressalta-se que a vantajosidade em se aprovar um aditivo é uma condição necessária para o seu prosseguimento. De forma alguma é um salvo-conduto para a aprovação de aditivos com indício de irregularidade. Porém, especificamente no caso em tela (4º Termo Aditivo) , considerando-se o contexto e o avanço em que se encontra a obra e seu histórico, a vantajosidade em se aditar o contrato é fator preponderante para não se propor a anulação do feito. 
Mais ainda, como já informado, o gestor trouxe em sua motivação todas as normas, a interpretação jurídica, a jurisprudência e a doutrina que a embasaram. No entanto, a irregularidade foi apontada pela divergência no entendimento sobre a natureza da mudança do aditivo: qualitativa ou quantitativa. E conforme prescreve a Lei de Introdução às normas do Direito Brasileiro - LINDB (Decreto-lei 4.657/1942 com redação dada pela Lei 13655, de 4/9/2018) em seu art. 20, não se decidirá com base em valores jurídicos abstratos sem que sejam consideradas as consequências práticas da decisão. Ademais, em seu artigo 22, a mesma norma prescreve que deverão ser considerados os obstáculos e as dificuldades reais do gestor e as exigências das políticas públicas a seu cargo. 
Assim, diante de uma possível medida imposta ou invalidação de ato por esse Tribunal, é preciso considerar as possíveis alternativas e os critérios de proporcionalidade e de razoabilidade, conforme art. 4° do Decreto 9830/2019 que regulamenta o disposto nos arts. 20 a 30 da LINDB, o que procurou-se considerar para formular a proposta de encaminhamento do presente achado.
Cumpre mencionar que anteriormente gestores do Ministério da Integração Nacional foram cientificados que não poderiam agir compensando os acréscimos e decréscimos. Porém, em virtude do que já foi discutido no presente achado, entende-se ser adequada uma nova ciência, o que não prejudica a função pedagógica do Tribunal.
Assim, será proposta a ciência, nos termos do art. 9º da Resolução-TCU 315, de 22/4/2020 como encaminhamento para o presente achado informando pela impossibilidade de se compensar os acréscimos e decréscimos nos futuros aditivos e extrapolação do limite legal de 25% no Contrato 12/2018, quando não houver a subsunção das alterações efetivadas à Decisão 215/1999-TCU-Plenário. 
Conclusão 
Trata-se de auditoria realizada no Ministério do Desenvolvimento Regional, no período compreendido entre 17/6/2020 e 24/7/2020, com o objetivo de fiscalizar a obra de transposição do Rio São Francisco (Pisf) - Eixo Norte. A fiscalização teve por objeto os aditivos de prazo e valor do Contrato 12/2018-MI de números 1 e 4, referente a Meta 1N.
A partir do objetivo do trabalho e a fim de avaliar em que medida os recursos estão sendo aplicados de acordo com a legislação pertinente, formularam-se as questões adiante indicadas:
Questão 1: A formalização do 1° e 4° termos aditivos ao Contrato 12/2018 atendeu aos preceitos legais?
Questão 2: Os principais quantitativos acrescidos mediante os termos aditivos são condizentes com os apresentados no contrato e com a execução das obras e os seus preços estão referenciados em sistemas oficiais ou cotações suficientes?
Foram utilizados os vários procedimentos conforme Matriz de Planejamento, em destaque para a verificação do recolhimento dos valores relativos à garantia decorrentes dos aditivos; se os termos aditivos contemplam acréscimos ou supressões de serviços devidamente justificados e respeitando os limites legais; se os preços dos novos serviços estão de acordo com os referenciais oficiais e se mantêm o desconto inicial ofertado; se não houve jogo de planilha no orçamento aditivado da obra e no caso de aumento de quantitativo de serviço já existente, se esses foram contratados pelos mesmos preços unitários da planilha orçamentária apresentada na licitação.
Assim, com base nos procedimentos provenientes da questão 1, foi constatada a seguinte irregularidade: acréscimos e supressões em percentual superior ao legalmente permitido. Não foram identificadas impropriedades decorrentes dos procedimentos da questão 2.
O 4º Termo Aditivo, matéria de uma das questões de auditoria, trouxe alterações no prazo e nos valores financeiros do Contrato 12/2018. Em relação aos valores financeiros e aos quantitativos contratuais, os acréscimos e supressões trouxeram o novo valor contratual de R$ 677.991.612,05, correspondendo a um acréscimo de 39,57% em relação ao valor original do contrato de R$ 485.771.460,58 (Evidência 2) .
As alterações que levaram ao novo valor contratual extrapolam o máximo permitido pela Lei 8.666/1993. Em que pese o contrato ser regido pelo diploma normativo do RDC (Lei 12.462/2011) , a própria lei norteadora da contratação prescreve que as alterações contratuais deverão observar o disposto no § 1º do art. 65 da Lei 8.666/1993.
Nos pareceres sob responsabilidade do órgão gestor da obra (Evidências 7, 8 e 9) , de forma uníssona, há justificativas e concordância de enquadramento do termo aditivo como qualitativo, de modo que seria possível a aplicação da Decisão 215/1999-TCU-Plenário. Essa decisão permite, após a observância de alguns requisitos, a extrapolação do valor legal de 25% para os aditivos de caráter qualitativo, consensuais e em condições excepcionais. O Parecer 51/2019/CFN/CGOF/DPE/SNSH-MDR (Evidência 7, p. 10-14) analisou o enquadramento do caso concreto nos requisitos listados na Decisão 215/1999 do TCU, concluindo pela adequação do 4º Aditivo aos seus termos.
Contudo, o 4º termo aditivo não é um replanilhamento qualitativo, mas sim quantitativo. As alterações são para adequar o contrato de forma a contemplar o remanescente da obra. O âmago para celebração do Contrato 12/2018 foi a necessidade de contratação de uma executora para o quantitativo remanescente do objeto, após a rescisão do Contrato 9/2017. Ou seja, os serviços não executados constantes desse contrato, que engloba o trecho inicial do Eixo Norte do Pisf. O contrato não visa alterar a qualidade da obra. Não há no objeto contratado determinação de alteração qualitativa do canal.
Entretanto, em que pese a subsunção do aditivo à Decisão 215/1999- Plenário do TCU não progredir, não há como afastar o cálculo da vantajosidade do termo aditivo para a Administração, realizada por meio do Parecer 271/2019/CGCO/DPE/SNSH/MDR (Evidência 10, p. 3) . O MDR verificou que o aditivo é 7,45% mais vantajoso para a Administração do que uma nova licitação, mesmo considerando a média de descontos obtidos em processos licitatórios mais recentes do Pisf, que seria de 6,95%.
Cabe ainda registrar a manutenção do desconto ofertado quando da contratação (de 10%) , em atenção ao art. 14 do Decreto 7.983/2013, e a consequente inexistência de indícios de jogo de planilha, conforme consignado no Parecer 259/2019/CGOF/DPE/SNSH-MDR (Evidência 8, p. 10) .
Outro fato relevante levantado pelo parecer da fiscalização tange a questão da paralisação do trecho I é o impedimento da operação do trecho II que já se encontrava com 91% da obra concluída naquele momento e a integração com o Cinturão das Águas do Ceará - empreendimento executado pelo Estado do Ceará com o objetivo de aumentar a segurança hídrica do estado, inclusive da capital Fortaleza (Evidência 7, p. 3) . Registra-se que, conforme o Relatório de Progresso (Evidência 3, p. 8) , o valor contratado para a execução do Eixo Norte, em maio/2020, estava em R$ 6,6 bilhões, tendo-se, portanto, que o atual valor do Contrato 12/2018 corresponde a cerca de 10% desse valor.
Os indícios apontam que as condutas em descumprir uma decisão do TCU e violar um dispositivo legal (§ 1º do art. 65 da Lei 8.666/1993 c/c o art. 39 da Lei 12.462/2011) caracterizam uma irregularidade. Porém, a função pedagógica do TCU não é punir por punir, mas sim, observando a boa-fé dos responsáveis, aplicar a reprimenda mais adequada e razoável a conduta irregular, inclusive, caracterizando a culpabilidade. 
No achado em tela, a conduta (aprovação de termo aditivo) , nexo causal (infração à decisão do TCU e lei) estão evidenciadas, contudo não há como afastar a possibilidade da Administração ser prejudicada em desfazer o presente termo aditivo. Os responsáveis demonstraram que tentaram resguardar o Erário e o interesse público.
Nesse passo, considerando que o gestor trouxe em sua motivação todas as normas, a interpretação jurídica, a jurisprudência e a doutrina que a embasaram, bem como analisou o enquadramento do caso concreto nos requisitos listados na Decisão 215/1999 do TCU, concluindo pela adequação do 4º Aditivo aos seus termos, a análise para o encaminhamento do presente achado procurou considerar, em atenção aos arts. 20 e 22 da LINDB e ao art. 4° do Decreto 9830/2019 as dificuldades reais do gestor e as exigências da política pública, no presente caso a segurança hídrica a ser proporcionada pelo Pisf, bem como os critérios de proporcionalidade e de razoabilidade. 
Assim, será proposta a ciência, nos termos do art. 9º da Resolução-TCU 315, de 22/4/2020 como encaminhamento para o presente achado informando a extrapolação do limite legal de 25% no Contrato 12/2018, pois não houve a subsunção das alterações efetivadas à Decisão 215/1999-TCU-Plenário. 
O volume de recursos fiscalizados alcançou o montante de R$ 677.991.612,05, referente ao Contrato 12/2018-MI após o 4º termo aditivo.
Entre os benefícios estimados desta fiscalização pode-se mencionar a expectativa de controle.
Por fim, relembra-se que em conformidade com a Portaria-Segecex 9/2020, a unidade técnica não fará a remessa desse relatório para comentários do gestor, em razão das exceções previstas no § 2º do art. 14 da Resolução-TCU 315, de 2020, visto que não foi proposta nenhuma recomendação ou determinação, mas mera ciência.
Proposta de encaminhamento
Ante todo o exposto, submetem-se os autos à consideração superior, propondo:
dar ciência ao Ministério do Desenvolvimento Regional, com fundamento no art. 9º da Resolução-TCU 315, de 2020, que o 4º Termo Aditivo ao Contrato 12/2018 extrapolou o limite legal de 25% estabelecido no § 1º do art. 65 da Lei 8.666/1993 c/c o art. 39 da Lei 12.462/2011, pois não houve a subsunção das alterações efetivadas à Decisão 215/1999-TCU-Plenário;
encaminhar o acórdão que vier a ser proferido ao Ministério do Desenvolvimento Regional, e comunicar-lhe que o relatório e o voto que o fundamentarem podem ser acessados por meio do endereço eletrônico www.tcu.gov.br/acordaos e que, caso haja interesse, o Tribunal pode enviar-lhe cópia desses documentos sem qualquer custo; e
arquivar o presente processo, com fundamento no art. 169, inciso V, do Regimento Interno do Tribunal de Contas da União.
	
É o Relatório.

não há.

Não atuou.

AUDITORIA OPERACIONAL. PROJETO DE INTEGRAÇÃO DO SÃO FRANCISCO. AVALIAÇÃO DO 1° E 4° ADITIVO AO CONTRATO 12/2018-MI. ADITIVO SUPERIOR AOS LIMITES LEGAIS. INAPLICABILIDADE DO DECISÃO 215/1999-TCU-PLENÁRIO. CONSIDERAÇÃO DAS CIRCUNSTÂNCIAS PRÁTICAS DO CASO CONCRETO. NÃO APLICAÇÃO DE SANÇÃO. CIÊNCIA. ARQUIVAMENTO.

RELATÓRIO DE AUDITORIA (RA)

Secretaria de Infraestrutura Hídrica, de Comunicações e de Mineração (SeinfraCom).

Trata-se de auditoria realizada no Ministério do Desenvolvimento Regional pela Secretaria de Infraestrutura Hídrica, de Comunicações e de Mineração (SeinfraCom) , em cumprimento ao Acórdão 1010/2020-TCU-Plenário no período de 17/6 a 24/7/2020, com o objetivo de fiscalizar a obra de transposição do Rio São Francisco (Pisf) - Eixo Norte, a fim de avaliar em que medida os recursos estão sendo aplicados de acordo com a legislação pertinente.
2.	A partir do objetivo do trabalho e a fim de avaliar em que medida os recursos estão sendo aplicados de acordo com a legislação pertinente, formularam-se as seguintes questões:
Questão 1: A formalização do 1° e 4° termos aditivos ao Contrato 12/2018 atendeu aos preceitos legais?
Questão 2: Os principais quantitativos acrescidos mediante os termos aditivos são condizentes com os apresentados no contrato e com a execução das obras e os seus preços estão referenciados em sistemas oficiais ou cotações suficientes?
3.	Registro, inicialmente, que a presente fiscalização se deu durante impossibilidade temporária de viagens para visitas técnicas em campo da obra, tendo em vista as restrições impostas pela Portaria-TCU 62/2020, de 19 de março de 2020, para a mitigação dos riscos decorrentes da doença causada pelo Novo Coronavírus (COVID-19) , em especial ao artigo 5°, que suspende as viagens de fiscalização, cabendo em sua execução apenas exames documentais e reuniões remotas.
4.	O volume de recursos fiscalizados alcançou o montante de R$ 677.991.612,05, referente ao Contrato 12/2018-MI após o seu 4º termo aditivo. Para a elaboração das matrizes de planejamento e de achados foram utilizadas as seguintes técnicas de auditoria: análise documental, confronto de informações e documentos, pesquisa em sistemas informatizados, comparação com a legislação, jurisprudência do TCU e doutrina.
5.	A unidade técnica identificou, com base nos procedimentos provenientes da questão 1, irregularidade afeta a acréscimos e supressões em percentual superior ao legalmente permitido. Por sua vez, não foram constatadas impropriedades relativas à questão 2.
6.	A título de memória, anoto que o Projeto de Integração do São Francisco (Pisf) é destinado a assegurar oferta hídrica a municípios situados no sertão e no agreste dos estados de Pernambuco, Ceará, Paraíba e Rio Grande do Norte, e contempla a execução de dois eixos, o Eixo Norte (trechos I, II, III, IV e VI) e o Eixo Leste (trechos V e VII) , sendo que o primeiro capta águas no rio São Francisco próximo à cidade de Cabrobó/PE, enquanto o segundo, do reservatório de Itaparica/PE.
7.	A primeira etapa de implantação do Eixo Norte teve início em 2007 e é subdividida em dois trechos de obras, os quais coincidem em extensão territorial com os pacotes de projeto executivo. O Lote A do projeto executivo abrange o Trecho I de obras, enquanto o Lote B equivale ao Trecho II de obras.
8.	O Trecho I corresponde, na atual sistemática de contratação estabelecida pelo Ministério do Desenvolvimento Regional, à Meta 1N de obras. O Trecho II engloba as Metas 2N e 3N. Em linhas gerais, essas obras contemplam a execução de canais de adução, barragens (reservatórios) , três estações de bombeamento (EBIs) , aquedutos, pontes, adutoras em tubos de aço (sifões) e túneis. A tabela a seguir apresenta a configuração da divisão do Eixo Norte em metas e os respectivos contratos:
	Meta
	Descrição
	Contrato

	Meta 1N (140 km) 
	Vai da captação do rio São Francisco, no município de Cabrobó (PE) , até o reservatório de Jati, no município Jati (CE) .
	Contratos 9/2017-MI (encerrado) e 12/2018-MI

	Meta 2N (39 km) 
	Começa no reservatório Jati, no município de Jati (CE) , e termina no reservatório Boi II, no município de Brejo Santo (CE) .
	Contrato 45/2012-MI (concluído) 

	Meta 3N (81 km) 
	Estende-se do reservatório Boi II, no município de Brejo Santo (CE) , até o reservatório Engenheiro Ávidos, no município de Cajazeiras (PB) .
	Contrato 75/2013-MI

9.	Nesse contexto, o Contrato 9/2017-MI (Meta 1N) , relativo a obras complementares referentes ao Trecho I, situado no início do Eixo Norte, foi celebrado em 20/4/2017, no valor de R$ 516.843.052,66 (data-base maio/2016) . Porém, foi rescindido em 30/4/2018, em razão da lentidão e do não cumprimento de suas cláusulas, com 11,17% de execução financeira.
10.	Para a execução das obras remanescentes do rescindido contrato foi celebrado o Contrato 12/2018-MI (Meta 1N) com o Consórcio Ferreira Guedes Toniolo, Busnello (serviços remanescentes do RDC- Eletrônico 07/2016) , que teve por objeto o desenvolvimento das obras civis, fornecimento, instalação, montagem, testes e comissionamento das obras complementares do Trecho I - Eixo Norte, com valor de R$ 485.771.460,58 (data-base maio/2016) , e valor atual após o 4° aditivo de R$ 677.991.612,05, cuja execução financeira está em 55,33% conforme Relatório de Progresso - 1377-REL-3200-00-00-079-R00 - Maio 2020 (Evidência 3) .
11.	Ainda em relação ao Contrato 12/2018-MI foram firmados os seguintes aditivos:
a) primeiro termo aditivo: objetivo de alterar a redação da Cláusula Quarta, Subcláusula Primeira, itens a.1 e a.2, referente ao reajuste de preço do contrato;
b) segundo aditivo: replanilhamento com alteração de valor total em R$574,55 pela diferença entre o decréscimo de R$ 44.498.612,96 e o acréscimo de R$ 44.498.038,41, o que representam cada um (acréscimos e supressões) em torno de 9% do valor inicial do contrato;
c) terceiro termo aditivo: readequação dos quantitativos da planilha de preços e serviços, com decréscimo de R$ 11.208.593,45, correspondendo a 2,31% do valor originalmente contratado e o acréscimo de R$ 54.671.129,65, correspondendo a 11,25% do valor originalmente contratado, totalizando um acréscimo líquido neste aditivo de R$ 43.462.536,20 em relação ao valor originalmente contratado; 
d) quarto aditivo: outro replanilhamento, com o decréscimo de R$ 60.892.699,99, correspondendo a 12,54% do valor originalmente contratado e o acréscimo de R$ 253.112.851,46, equivalente a 52,11% do valor originalmente contratado, totalizando um acréscimo de R$ 192.220.151,47 em relação ao valor originalmente contratado.
12.	Conforme detalhado no relatório precedente, os aditivos manejados para execução do empreendimento ultrapassaram os limites legais definido na legislação, o que caracteriza irregularidade uma vez que este Tribunal já havia dado ciência ao então Ministério da Integração Nacional (MIN) , cujas atribuições foram absorvidas pelo Ministério do Desenvolvimento Regional (MDR) , por meio do Acórdão 2681/2013-TCU-Plenário, relatado pelo Ministro Raimundo Carreiro, a respeito da impossibilidade das futuras contratações, a partir da publicação da decisão, compensarem acréscimos e supressões nos futuros aditivos. 
13.	Na mesma linha, o Acórdão 1536/2016-TCU-Plenário, relatado pelo Ministro Bruno Dantas, que tratou de consulta realizada pelo extinto Ministro da Integração Nacional, respondeu ao consulente que:
9.1. conhecer da consulta para, no mérito, com base nas razões de decidir que fundamentaram os entendimentos firmados nos Acórdãos 2.819/2011, 2.681/2013, 3.105/2013 e 1.160/2014, todos do Plenário, responder ao consulente que:
9.1.1. a jurisprudência deste Tribunal é pacífica no sentido de entender, como regra geral, para atendimento dos limites definidos no art. 65, §§ 1º e 2º, da Lei 8.666/1993, que os acréscimos ou supressões nos montantes dos ajustes firmados pelos órgãos e pelas entidades da Administração Pública devem ser considerados de forma isolada, sendo calculados sobre o valor original do contrato, vedada a compensação entre seus valores;
9.1.2. a modulação admitida no Acórdão 2681/2013-TCU-Plenário não pode ser generalizada a fim de se estender a todo e qualquer contrato de obra de infraestrutura hídrica firmado em decorrência de Termo de Compromisso assinado com o Ministério da Integração Nacional, eis que nem todos os contratos apresentam as mesmas peculiaridades que conduziram o Tribunal naquela decisão;
9.1.3. é juridicamente viável a compensação entre o conjunto de acréscimos e de supressões no caso de empreendimentos de grande relevância socioeconômica do setor de infraestrutura hídrica que integrem Termo de Compromisso pactuado com o Ministério da Integração Nacional, desde que o contrato tenha sido firmado antes da data de publicação do Acórdão 2059/2013-TCU-Plenário e as alterações sejam necessárias para a conclusão do objeto, sem que impliquem seu desvirtuamento, observada a supremacia do interesse público e demais princípios que regem a Administração Pública;
9.1.4. as circunstâncias que comprovem o enquadramento de cada caso à solução temporária indicada no subitem anterior deverão constar dos processos administrativos relativos aos aditivos, que também devem apresentar as justificativas quanto à pertinência da alteração, os elementos técnicos que demonstrem não estar sendo desvirtuadas as características fundamentais estabelecidas no projeto básico do empreendimento e o atendimento ao disposto nos arts. 14 e 15 do Decreto 7.983/2013;
14.	Ocorre que o Contrato 12/2018 foi firmado em 4/5/2018, ou seja, após a prolação do Acórdão 2681/2013-TCU-Plenário, não estando, desse modo, excepcionado temporalmente. Tampouco a consulta, em que a resposta é fruto do Acórdão 1536/2016-TCU-Plenário, pode salvaguardar a compensação entre os acréscimos e decréscimos presentes no 4º termo aditivo ao contrato em análise. Por essa razão, entendo que o valor contratual ultrapassou o limite permitido pela Lei 8.666/1993 e também pelo Regime Diferenciado de Contratações - RDC (Lei 12.462/2011) , na metodologia de cálculo definida pela jurisprudência deste Tribunal.
15.	A tentativa do Ministério, por meio dos pareceres do Fiscal do Contrato/Coordenador de Obras e Fiscalização do Eixo Norte, do Gestor do Contrato 12/2018 e da Consultoria Jurídica junto ao MDR (Evidências 7, 8 e 9, respectivamente) , de buscar respaldo para essa extrapolação na Decisão 215/1999-TCU-Plenário em função de suposto aditivo qualitativo, não deve prosperar.
16.	Entretanto, a situação em análise tem por base um replanilhamento qualitativo e não qualitativo, uma vez que apenas busca adequar o contrato de forma a contemplar o remanescente da obra. Vale lembrar que o Contrato 12/2018 foi firmado para a execução de remanescente de obra, após a rescisão do Contrato 9/2017, isto é, não existe qualquer justificativa que suporte ajustes qualitativos de serviços.
17	Nada obstante, apesar da irregularidade, há que ser sopesada na análise de responsabilidade dos agentes públicos "os obstáculos e as dificuldades reais do gestor e as exigências das políticas públicas a seu cargo, sem prejuízo dos direitos dos administrados", assim como as "circunstâncias práticas que houverem imposto, limitado ou condicionado a ação do agente", nos termos do art. 22 da Lei de Introdução às normas do Direito Brasileiro - LINDB (Decreto-lei 4.657/1942 com redação dada pela Lei 13655, de 4/9/2018) .
18.	E nesse particular, entendo que as justificativas constantes dos autos são suficientes para afastar a aplicação de sanção aos responsáveis.
19.	Em primeiro lugar, deve ser sopesada a vantajosidade do termo aditivo para a Administração, realizada por meio do Parecer 271/2019/CGCO/DPE/SNSH/MDR (Evidência 10, p. 3) , uma vez que o MDR demonstrou que o aditivo é 7,45% mais favorável à Administração do que uma nova licitação, mesmo considerando a média de descontos obtidos em processos licitatórios mais recentes do Pisf, que seria de 6,95%.
20.	Em segundo, pelo fato de o MDR proceder à manutenção do desconto ofertado quando da contratação (de 10%) , nos termos definidos pelo 14 do Decreto 7.983/2013, assim como inexistirem indícios de jogo de planilha, conforme consignado no Parecer 259/2019/CGOF/DPE/SNSH-MDR (Evidência 8, p. 10) .
21.	Em terceiro, deve ser considerado o risco da paralisação do trecho I ocasionar o impedimento da operação do trecho II que já se encontrava com 91% da obra concluída naquele momento e da integração com o Cinturão das Águas do Ceará - empreendimento executado pelo Estado do Ceará com o objetivo de aumentar a segurança hídrica do estado, inclusive da capital Fortaleza (Evidência 7, p. 3) . 
22.	Desse modo, há que se considerar que os responsáveis demonstraram o zelo no resguardo ao  Erário e o interesse público, razão pela qual acolho a proposta da unidade técnica de apenas dar a ciência ao MDR da extrapolação do limite legal de 25% no Contrato 12/2018, visto não ter havido a subsunção das alterações efetivadas às balizas fixadas pela Decisão 215/1999-TCU-Plenário.
 	Ante o exposto, VOTO por que este Tribunal adote a minuta de Acórdão que trago à apreciação deste Colegiado.
TCU, Sala das Sessões Ministro Luciano Brandão Alves de Souza, em 30 de setembro de 2020.
Ministro JOÃO AUGUSTO RIBEIRO NARDES 
Relator